【裁判字號】    89,訴,35
【裁判日期】    890824
【裁判案由】    確認債權存在
【裁判全文】
臺灣高雄地方法院民事判決  八十九年度訴字第三五號
    原      告  皇立企業有限公司
    法定代理人  乙○○
    訴訟代理人  石宗立  律師
                蔡政宏  律師
    被      告  高雄市政府教育局    設高雄市苓雅區○○○路二號四樓
    法定代理人  戊○○      住.
    被      告  高雄市左營區新上國民小學  設高雄市○○○路一００號
    法定代理人  丙○○      住.
    右二人共同
    訴訟代理人  吳建勛律師
                王進勝律師
                游雪莉律師
    被      告  振隆營造有限公司    設高雄市○○區○○路三一五號十二樓之一
    法定代理人  己○○      住.
    訴訟代理人  丁○○      住.
                甲○○      住.
右當事人間確認債權存在事件，本院判決如左：
    主    文
確認被告振隆營造有限公司對高雄市左營區新上國民小學之債權，在新臺幣捌拾肆萬
參仟柒百零貳元之範圍內存在。
原告其餘之訴駁回。
訴訟費用由被告高雄市左營區新上國小、振隆營造有限公司負擔三分之二，餘由原告
負擔。
    事    實
甲、原告方面：
一、聲明：求為判決確認被告振隆營造有限公司對被告高雄市政府教育局及高雄市新
    上國民小學，就「新上國民小學第一期校舍新建工程」之工程款、工程保留款及
    履約保證金等債權，在新臺幣八十四萬三千七百零二元之範圍內存在。
二、陳述：
（一）被告振隆營造有限公司（下稱振隆公司）於八十八年三月十日向原告簽約購買
      溪砂等材料，供新上國小第一期校舍新建工程之用，並委託原告清運廢棄物。
      原告交貨並依約履行後，被告振隆公司所簽發之付款支票竟陸續退票，共積欠
      原告新台幣（下同）八十四萬三千七百零二元。原告就振隆公司對被告高雄市
      政府教育局之工程款、工程保留款及履約保證金等債權聲請假扣押，並經本院
      八十八年執全字第三九六五號核發執行命令，禁止被告振隆公司向被告高雄市
      政府教育局收取債權，或為其他處分，被告高雄市政府教育局亦不得向債務人
      即被告振隆公司清償。然被告高雄市新上國民小學則以工程尚有瑕疵未修補為
      由，向本院聲明異議經民事執行處通知原告。
（二）按法律關係之存否不明確，致原告在私法上之地位有受侵害之危險，而此危險
      得以對於被告之確認判決除去之者，即得依民事訴訟法第二百四十七條規定提
      起確認之訴，且所謂不明確只須原告主觀上不明確，即有訴求確認之必要，最
      高法院五十二年台上字第一九二二號判例及七十一年三月司法院司法業務研究
      會研究意見均明揭上述意旨，楊建華先生亦有相同見解。
（三）本件原告對振隆公司已取得確定之支付命令，債權金額為八十四萬三千七百零
      二元，原告於上揭支付命令確定前，依假扣押程序，聲請本院就振隆公司對高
      雄市政府教育局之工程款、工程保留款及履約保證金等債權依法假扣押，新上
      國小並非第三人卻對上開假扣押程序聲明異議，其異議雖不生效力，但新上國
      小顯已否認振隆公司對其有債權存在，且新上國小於原告聲請民事執行處執行
      振隆公司對其債權時，以振隆公司未申請使用執照，故無法請領尾款為由，聲
      明異議否認振隆公司之債權存在，則振隆公司對新上國小是否有債權存在即非
      明確，在兩造間存有爭執，而使原告對振隆公司之強制執行有不能受償之危險
      ，原告對新上國小提起本件確認訴訟，自有受確認判決之法律上利益。
（四）被告所謂新上國小第一期校舍新建工程合約所生之一切債權債務，已由高雄市
      政府教育局移轉至新上國小，原告否認，按依被告所提出之工程契約書第三條
      規定，本件由高雄市政府教育局發包之工程，全部工程費計一億三千二百五十
      萬元，金額龐大，工程進行中倘有任何債權債務移轉事由，自應有書面資料等
      可憑，被告就此未盡民事訴訟法第二百七十七條之舉證責任，且應由被告依民
      事訴訟法第三百四十四條第一項第五款規定提出相關書證。被告高雄市政府教
      育局既否認被告振隆公司之債權存在，原告對高雄市政府教育局提起本件確認
      訴訟，依法自有即受確認判決之法律上利益存在。
（五）因原告對被告高雄市新上國民小學之聲明異議，認為不實，爰依法訴請確認被
      告振隆公司對被告高雄市政府教育局及高雄市新上國民小學，就「新上國民小
      學第一期校舍新建工程」，有八十四萬三千七百零二元之債權存在。
三、證據：提出買賣契約書、本院八十八執全字第三九六五號執行命令、函文、通知
    、聲明異議狀及八十八年度促字第七五九二三號支付命令、確定證明書等為證。
乙、被告高雄市政府教育局、高雄市新上國民小學方面：
一、聲明：求為判決原告之訴駁回，訴訟費用由原告負擔。
二、陳述：
（一）高雄市新上國民小學第一期校舍工程合約係由被告高雄市政府教育局與被告振
      隆公司簽訂，依約被告振隆公司對高雄市政府教育局似有工程款債權存在，惟
      上開工程係有關新上國小校舍新建之工程，本應由新上國小自行負責對外招標
      及簽約，因新上國小尚未取得法人資格，故由高雄市政府教育局代為簽約，至
      八十八年七月一日新上國小正式成立取得法人資格，對外得獨立為一權利義務
      主體後，因上開工程合約所生之一切債權債務即由高雄市政府教育局移轉至新
      上國小，高雄市政府教育局將名下相關經費全數移交給新上國小，且通知被告
      振隆公司日後有關上開工程合約之履行問題均由新上國小負責，被告振隆公司
      就日後由新上國小承擔上開工程款債務亦表同意，故本件被告振隆公司依據合
      約對高雄市政府教育局所得主張之工程款債權，已移轉由新上國小承擔，原告
      當初聲請假扣押振隆公司對第三人之債權，應向新上國小為之，而非向高雄市
      政府教育局為之。
（二）本件因原告誤向高雄市政府教育局聲請假扣押，而被告高雄市政府教育局於收
      受法院之執行命令時，認為就上開工程所生之一切債權債務均已移轉新上國小
      ，縱振隆公司尚有工程款未領具，亦存在於新上國小，故將上開執行命令轉交
      新上國小處理，而新上國小負責承辦之人員因不諳法律，即以新上國小之名義
      對上開執行命令聲明異議。按本件若認新上國小以自己之名義代教育局聲明異
      議不生效力，則原告即無提起本件確認訴訟之利益，而應駁回原告。惟實質上
      ，振隆公司對被告高雄市政府教育局已無工程款債權存在，無法徹底解決兩造
      間糾紛。
（三）債務人振隆公司已於一月三十一日全部完工，並經校方驗收合格通過，惟雙方
      就振隆公司因遲延工程而應被業主扣計之違約金金額尚有爭議，然無論如何計
      算，振隆公司對被告新上國小所得主張之工程款均大於原告欲假扣押之金額，
      是本件原告應重新向執行法院陳明債務人對第三人即新上國小有債權存在，而
      聲請發假扣押執行命令。
（四）被告二人對原告所扣押之新上國小對振隆公司工程款確超過八十餘萬元之事實
      並不爭執。新上國小對扣款之金額並無異議，因即使確因工程瑕疵應扣款，所
      餘工程款仍高於八十餘萬元。又振隆公司與被告間之系爭工程確已在八十九年
      二月十四或十五日驗收完成之事實不爭執。
三、證據：提出高雄市左營區新上國小第一期校舍新建工程（土木建築工程）契約、
          高雄市政府教育局營繕工程標須知暨補充規定等為證。
丙、被告振隆公司部分：被告振隆公司未於最後言詞辯論期到場，惟據其以前到場陳
    述略稱：
一、聲明：求為判決駁回原告之訴。
二、陳述：與被告簽訂「新上國小第一期校舍新建工程」合約之相對人為高雄市政府
    教育局而非新國小，被告對高雄市政府教育局確有工程款債權存在，該工程並已
    於八十八年六月二十八日全部完工，並已於八十九年二月十四或十五日由新上國
    小驗收完成。新上國小成立後，有關上開工程的處理問題，相對人均改為新上國
    小。上揭工程已於八十九年二月十四、五日，由新上國小驗收完成。
三、證據：未提出任何書面證據。
丁、本院依職權調閱八十八年執字第三九六五號、八十九年執字第一一七六二號強制
    執行卷。
    理    由
一、本件被告振隆公司經合法通知，未於最後言詞辯論期日到場，核無民事訴訟法第
    三百八十六條所列各款情形，此部分爰依原告之聲請，由其一造辯論而為判決。
二、原告主張被告振隆公司於八十八年三月十日向原告簽約購買溪砂等材料，做為供
    新上國小第一期校舍新建工程之用，並委託原告清運廢棄物，原告交貨並依約履
    行後，被告振隆公司所簽發之付款支票竟陸續退票，共積欠原告八十四萬三千七
    百零二元，原告聲請就振隆公司對被告高雄市政府教育局之工程款、工程保留款
    及履約保證金等債權依假扣押程序予以扣押，經被告新上國小聲明異議，並由本
    院民事執行處通知原告，因原告對被告高雄市新上國民小學之聲明異議，認為不
    實，爰依法訴請確認被告振隆公司對被告高雄市政府教育局及高雄市新上國民小
    學，就「新上國民小學第一期校舍新建工程」，有八十四萬三千七百零二元之債
    權存在等語。
三、被告高雄市政府教育局、新上國小則以：有關「新上國民小學第一期校舍新建工
    程」本應由新上國小自行負責對外招標及簽約，惟因新上國小尚未取得法人資格
    ，故由高雄市政府代為簽約，至八十八年七月一日新上國小正式成立取得法人資
    格後，上開工程合約所生之一切債權債務即由高雄市政府教育局移轉至新上國小
    ，且已通知振隆公司其後有關合約之履行問題均由新上國小負責，振隆公司亦表
    同意，故本件被告振隆公司依據合約對高雄市政府教育局所得主張之工程款債權
    已移轉由被告新上國小承擔，原告聲請假扣押振隆公司對第三人之債權，該第三
    人應係新上國小。振隆公司已於八十九年一月三十一日全部完工，並經校方於八
    十九年二月十四、十五日驗收合格通過，惟雙方就振隆公司因遲延工程而應被業
    主扣計之違約金金額尚有爭議，然無論如何計算，振隆公司對被告新上國小所得
    主張之工程款均大於原告欲假扣押之金額，是本件原告應重新向執行法院陳明債
    務人對第三人即新上國小有債權存在，而聲請發假扣押執行命令；被告振隆公司
    則以：與振隆公司簽訂系程工程合約之相對人為高雄市政府教育局，被告對高雄
    市政府教育局確有工程款債權存在，該工程並已於八十八年六月二十八日全部完
    工，並已於八十九年二月十四或十五日由新上國小驗收完成。然新上國小成立後
    ，有關上開工程問題，相對人確均改由新上國小處理。上揭工程已於八十九年二
    月十四、五日，由新上國小驗收完成；各等語，資為抗辯。
四、按法律關係之存否不明確，致原告在私法上之地位有受侵害之危險，而此危險得
    以對於被告之確認判決除去之者，即得依民事訴訟法第二百四十七條之規定提起
    確認之訴，最高法院五十二年臺上字第一九二二號判例揭示甚明。本件原告起訴
    請求確認被告振隆公司對被告高雄市政府教育局及高雄市新上國小，就「新上國
    民小學第一期校舍新建工程」之工程款、工程保留款及履約保證金等債權，在八
    十四萬三千七百零二元之範圍內存在。被告高雄市政府教育局及新上國小則以前
    詞置辯，是被告振隆公司對被告高雄市政府教育局是否有債權存在即非明確，而
    使原告對被告振隆公司之強制執行有不能受償之危險。依上開說明，原告對被告
    高雄市政府教育局、新上國小提起本件確認訴訟，自有受確認判決之法律上利益
    。
五、次查原告主張被告振隆公司於八十八年三月十日向原告簽約購買溪砂等材料，供
    新上國小第一期校舍新建工程之用，並委託原告清運廢棄物，共積欠原告新台幣
    八十四萬三千七百零二元，原告經聲請扣押振隆公司對被告高雄市政府教育局之
    工程款、工程保留款及履約保證金，而由被告新上國小向本院聲明異議；及振隆
    公司與被告間系爭新上國小新建工程確於八十九年二月十四、十五日驗收完成及
    該工程縱扣除瑕疵部分，應給付之工程款仍逾原告訴請確認之金額等情，業經原
    告提出為被告亦不爭執其真正之買賣契約書、本院八十八執全字第三九六五號執
    行命令及函文、通知、新上國小聲明異議狀等為證，同為被告等所不爭執，應認
    係屬真實。系爭新上國小新建工程已驗收完成既為兩造所不爭執，則依契約約定
    被告對振隆公司之工程款、工程保留款及履約保證金等債權即已發生，原告既為
    振隆公司之債權人，依法自得聲請扣押振隆公司之工程款債權，是以本件爭執重
    點為(一)振隆公司應給付之工程款債權究存在於高雄市政府教育局或新上國小、(二)
    新上國小於本院八十八年執全字第三九六五號假扣押執行程序所為之聲明異議是
    否應認係屬合法。經查：
  (一)查當事人之一方將其因契約所生之權利義務，概括的讓與第三人承受者，係屬契
    約承擔，與單純的債務承擔不同，此一契約承擔，就債權讓與方面，非經讓與人
    或受讓人通知債務人，對於債務人不生效力；就債務承擔方面，其債務於契約成
    立時，移轉於該第三人，僅非經債權人承認，對於債權人，不生效力而已；民法
    第二百九十七條第一項、第三百條、第三百零一條分別定有明文。本件被告高雄
    市政府教育局陳稱八十八年七月一日新上國小正式成立後，有關系爭「新上國民
    小學第一期校舍新建工程」之債權債務及該工程一切事務之處理均移轉由新上國
    小為之，且業經該工程契約之相對人即本件被告振隆公司承認一節，業經被告高
    雄市政府教育局與新上國小陳明，且為被告振隆公司所自認，自應認為真實。又
    民法二百九六七條所謂之通知與同法第三百零一條所謂之承認，法律均未明定其
    方式，不以書面為必要，原告以被告高雄市教育局與新上國小間之契約承擔並無
    任何書面資料可資佐證，不能認為係屬真實之詞，即無理由，尚非可採，是被告
    高雄市政府教育局對被告振隆公司所負之上開工程契約之債權債務關係既已於八
    十八年七月一日新上國小成立後即移轉由新上國小承擔，且為契約相對人振隆公
    司所承認；參諸上開說明，被告高雄市政府教育已非系爭工程合約之當事人，與
    振隆公司間自無任何債權債務關係存在，而由新上國小承擔該契約關係而成為當
    事人。從而，原告請求確認被告振隆公司對被告新上國小就「新上國民小學第一
    期校舍新建工程」之工程款等債權存在部分之訴，即屬於法有據，應予准許。
  (二)原告雖另以其聲請本院就振隆公司對高雄市政府教育局之工程款、工程保留款及
    履約保證金等債權依法假扣押，新上國小並非第三人卻對上開假扣押程序聲明異
    議，其異議不生效力，惟查本件原告有提起確認之訴之法律上利益，已如前述，
    原告起訴即屬合法，縱認新上國小之聲明異議不生效力，然確認之訴得否提起係
    以有無確認利益為要件，並不以聲明異議合法存在為前提，是本件原告此部分主
    張亦無理由。
六、原告另主張確認振隆公司對高雄市政府教育局就系爭新上國小新建工程之工程款
    在八十四萬三千七百零二元之範圍內存在，惟高雄市政府教育局對被告振隆公司
    所負之上開工程契約之債權債務關係既已於八十八年七月一日新上國小成立後即
    移轉由新上國小承擔已如前述，是高雄市政府教育局並非系爭工程契約之當事人
    ，原告此部分之訴即無理由，應予駁回。
七、因本件事證已明，兩造其餘攻擊防禦方法及舉證，均與判決結果不生影響，爰不
    另一一論述，併此敘明。
據上論結：本件原告之訴為一部有理由、一部無理由，依民事訴訟法第三百八十五條
第一項前段、第七十八條、第八十五條第一項前段、第七十九條但書，判決如主文。
中      華      民      國    八十九    年      八      月    二十四    日
                              臺灣高雄地方法院民事第六庭
~B法      官  林玉心
右為正本係照原本作成。
如不服本判決，應於送達後廿日內，向本院提出上訴狀並表明上訴理由，如於本
判決宣示後送達前提起上訴者，應於判決送達後十日內補提上訴理由書（須附繕本）。
中      華      民      國    八十九    年      八      月    二十四    日
~B法院書記官  鄭裕一


司法院資訊處製作；財團法人民間司法改革基金會備份。
